【裁判字號】    90,判,1033
【裁判日期】    900608
【裁判案由】    商標註冊
【裁判全文】
最  高  行  政  法  院  判  決                    九十年度判字第一○三三號
    原      告  家福股份有限公司
    代  表  人  甲○○
    訴訟代理人  陳玲玉  律師
    被      告  經濟部智慧財產局（承受原經濟部中央標準局業務）
    代  表  人  陳明邦
右當事人間因商標註冊事件，原告不服行政院中華民國八十八年八月二十七日台八十
八訴字第三二五五八號再訴願決定，提起行政訴訟。本院判決如左：
    主  文
原告之訴駁回。
訴訟費用由原告負擔。
    事  實
緣原告前以「WHAT?COLLECTION」商標，指定使用於商標法施行細則第四十九條所定
商品及服務分類表第二十四類之布料、疋頭、帆布等商品，申請註冊，經被告審查，
認不具特別顯著要件，以八十七年十二月十五日核駁字第二四三六二二號商標核駁審
定書予以核駁之處分，原告不服，提起訴願、再訴願，均遭駁回，遂提起本訴，茲摘
兩造訴辯意旨如次：
原告起訴意旨及補充理由略謂：一、依商標法第五條第一項規定，商標所用之文字、
圖形、記號或其聯合式，應足以使一般商品購買人認識其為表彰商品之標識，並得藉
以與他人之商品相區別，此為商標圖樣本身應具有顯著性要件之規定。所謂商標圖樣
應具有顯著性，係指商標使用於其商品本身，或其包裝容器上，能引起一般消費者之
注意，並得藉以與他人商品加以辨別而言。因此，倘若申請註冊之商標圖樣已有其獨
特之處而極易為人所辨識者，自難謂其不具顯著性（行政法院六十八年判字第二五二
號判決參照）。二、查原告申請註冊之本件「WHAT?COLLECTION 」商標，其圖樣上之
文字「WHAT?COLLECTION 」並非第二十四類「布料、疋頭、帆布」等商品之說明文字
，亦非業者表彰商品之通用標識，而係原告自創之文字組合商標，自具有新穎性，因
此，除非有其他反證，否則自應推定本件「WHAT?COLLECTION 」商標有顯著性。況且
本件「WHAT?COLLECTION 」商標標示在實物（衣服）上時，搭配著實物特質而略有修
潤，更增添了幾分特性（顯著性），如再搭配其他標示（如大Ｗ），則更能襯托出本
件「WHAT?COLLECTION」商標之顯著性。茲檢附標有本件「WHAT?COLLECTION」商標之
商品型錄以證明本件商標圖樣上之「WHAT?COLLECTION 」被當作「商標」來表彰商品
時，確實具有一定之風格而具有「顯著性」。三、查，再訴願、訴願決定及原處分核
駁之理由，有以下之謬誤：(1)商標圖樣是否具有顯著性，乃屬非常主觀之見仁見智問
題，非如商標近似之審查尚有一些客觀標準可資判斷。況且，縱原告選擇使用之商標
圖樣之顯著性不高，充其量亦僅是消費者對該商標圖樣印象不深，致該商標所表彰之
商品無法廣為流傳，而由原告負負商機之成敗責任而已，並不損及消費權益及公共利
益。因此，除非原告所選擇使用之商標圖樣，係指定商品之說明文字或係業者間習慣
共用之文字、圖形等記號而不應准其註冊外，縱該商標圖樣顯著性不是很高，仍應准
其註冊，受商標法之保護。(2)本件商標圖樣上之文字「WHAT?COLLECTION 」，並非指
定使用之第二十四類「布料、疋頭、帆布」等商品之說明文字，亦非業者通用符號，
也非一般常用之廣告詞、述語，而係原告自創之文字組合，自具有一定程度之顯著
性。何況，「WHAT?COLLECTION 」之中文意義並非「什麼精品」，被告以一自創之翻
譯即謂本件「WHAT?COLLECTION 」商標不具有顯著性，顯難令人心服。況且，本件商
標之文字係「WHAT?」及「COLLECTION 」，並非「WHAT COLLECTION?」，在組合上，
已深見創意，尤其實際標示於實物上時，更能顯現其顯著性。(3)被告第二十五類商標
審查員已發函通知原告，表示本類「WHAT?COLLECTION 」商標之申請註冊案，應俟本
案之裁決結果確定後再下決定，可見對於本件「WHAT?COLLECTION 」商標是否具有可
註冊性，被告亦難下判斷。在此情形下，既然本件「WHAT?COLLECTION 」商標已實際
使用於衣服等商品且具有顯著性，除非有確實之反證可以證明本件「 WHAT?COLLECTI
ON」商標係指定商品之說明文字或為業者共用之符號，否則自應推定本件「WHAT?COL
LECTION 」商標具有顯著性而准予註冊。(4)商標註冊審查標準，應具有一致性，始能
維持法之安定性及人民對法之期待可能性。在實務上，商標圖樣上之文字具有一定字
義而准其註冊者，比比皆是，如「WHAT?」（註冊第八四八○○一號）、「CANADY CO
LLECTION」（註冊第八四三九八九號）、「國寶COLLECTION」（註冊第四五四二四四
、四五五五八七號）、「媚COLLECTION」（註冊第七四七八二四號）、「私COLLECTI
ON」（註冊第二六九四五、二六八一三號）、「品味人生Collection」（註冊第八七
九七五號）、「法國男孩」（註冊第八五○五八一號）、「治足香港水」（註冊第八
五三二二一號）等商標皆已獲准註冊。因此，縱本件商標圖樣上之文字「WHAT? COLL
ECTION」具有字義，惟其係原告自創商標，並非商品說明文字，揆諸前揭文字商標被
視為具顯著性而獲准註冊之事例，除非被告能夠提出證據，證明前揭「What? 」商標
係因已長期使用致被視為具顯著性，故而核准註冊。否則，自應比照「What? 」商標
獲准註冊之例，推論本件「WHAT?COLLECTION 」商標亦具顯著性而應核准註冊。四、
綜合前述，本件「WHAT?COLLECTION 」商標係原告自創商標，並非商品說明文字或業
者共用之符號，已應推定其具有顯著性。況本件商標已實際使用於商品，由商品型錄
上，可看出本件「WHAT?COLLECTION 」商標標示在商品上時，實頗有特色。本件商標
如獲准註冊，不會損及任何他人權益，惟若無法註冊，原告將蒙受重大損失之事實。
權衡原告權益及社會公益，請撤銷原處分及一再訴願決定等語。
被告答辯意旨略謂：按「商標所用之文字、圖形、記號或其聯合式，應足以使一般商
品購買人認識其為表彰商品之標識，並得籍以與他人之商品相區別」，為商標法第五
條第一項所明定。本件原告申請註冊之「WHAT?COLLECTION 」商標圖樣，僅為一習見
之述語，以之作為商標，指定使用於布料、疋頭、被褥等商品，客觀上難謂能使一
般商品購買人認識其為表彰商品之來源、品質、信譽之標識，並得藉以與他人之商品
相區別，應不具特別顯著性，自有違首揭法條之規定。原告稱本件商標業已廣泛使用
於衣服商品，惟就原告於申請階段所檢送之證據資料，尚不足以證明本件商標經其使
用，在交易上已成為其營業上之識別標識，尚無商標法第五條第二項規定之適用，至
原告所舉已核准之案例，其案情各異，且屬另案，應不得執為本件商標亦應獲准註冊
之論據。是被告依法核駁其註冊之申請，並無不合，敬請駁回原告之訴等語。
    理  由
按商標所用之文字、圖形、記號、顏色組合或其聯合式，應足以使一般商品購買人認
識其為表彰商品之標識，並得藉以與他人之商品相區別，為商標法第五條第一項所規
定。查系爭「WHAT?COLLECTION」商標圖樣（如附圖），其商標圖樣之WHAT?COLLECTI
ON係什麼精品之意，屬一般述語，尚無顯著性，不足以使一般消費者認識其為表彰
商品之標識，並得藉以與他人之商品相區別，被告乃依商標法第五條之規定予以核駁
。原告雖不服，循序提起行政訴訟，主張系爭「WHAT?COLLECTION 」商標圖樣之文字
係其自創，非所指定使用商品通用之標識，況其已使用於衣服商品，應視為具有顯著
性云云，但查系爭商標圖樣之外文WHAT?COLLECTION 為「什麼精品」之意予消費者之
印象，乃一般述用語，以之作為商標指定使用於布料、疋頭、帆布、被褥等商品，
難謂能使一般商品購買人認識其係表彰商品來源、品質或信譽之標識，並得藉以與他
人之商品相區別，不具特別顯著性。至所檢送之廣告資料僅屬少數，或無日期標示，
或其圖樣與本件有別，要難作為系爭「WHAT?COLLECTION 」商標已具特別顯著性之論
據。次由原告於申請階段所檢送之證據資料觀之，經核亦不足以證明本件商標經其使
用，在交易上已成為其營業上之識別標識，要無商標法第五條第二項規定之適用。至
原告所舉「WHAT?」、「CANADY COLLECTION」「國寶COLLECTION」、「媚COLLECTION
」、「私COLLECTION」、「品味人生COLLECTION」、「法國男孩」、「治足香港水」
等案例，因屬另案，且案情互殊，基於商標審查個案拘束原則，自難執為系爭商標應
准予註冊之論據。從而被告所為核駁之處分，並無違誤。一再訴願決定，遞予維持，
亦俱無不合。原告起訴論旨，難認為有理由，應予駁回。
據上論結，本件原告之訴為無理由，爰依行政訴訟法施行法第二條、行政訴訟法第九
十八條第三項前段，判決如主文。
中    華    民    國     九十        年      六      月       八        日
                    最 高 行 政 法 院  第 三 庭
                                審 判 長 法  官      曾  隆  興
                                         法  官      吳  明  鴻
                                         法  官      徐  樹  海
                                         法  官      鄭  淑  貞
                                         法  官      林  家  惠
右  正  本  證  明  與  原  本  無  異
                                         法院書記官  陳  盛  信
中    華    民    國     九十        年      六      月      十一       日


司法院資訊處製作；財團法人民間司法改革基金會備份。
